【裁判字號】    91,簡上,112
【裁判日期】    920226
【裁判案由】    拆屋還地
【裁判全文】
臺灣雲林地方法院民事判決    九十一年度簡上字第一一二號
    上  訴  人  乙○○
    被 上 訴人  甲○○
右當事人間請求拆屋還地事件，上訴人對於中華民國九十一年十月二十九日本院斗六
簡易庭九十一年度六簡字第二五○號第一審判決提起上訴，本院判決如左：
    主      文
上訴駁回。
第二審訴訟費用由上訴人負擔。
    事      實
甲、上訴人方面：
  一、聲明：
    (一)原判決廢棄。
    (二)駁回被上訴人在第一審簡易之訴。
  二、陳述：除與原判決記載相同者，茲引用外，補稱：
    (一)上訴人於興建鐵皮屋（於民國九十一年夏天興建）前，即曾委請雲林縣斗六地
      政事務所（下稱斗六地政事務所）測量（由測量員陳炳森測量），並經該所告
      知只要在鑑定範圍內即可建屋。因上訴人向被上訴人討還被上訴人所佔用之上
      訴人土地（前面店地），被上訴人就翻臉成仇，不但不還上訴人土地，反而找
      上訴人麻煩，硬指上訴人移動界址，上訴人為澄清此事，乃再申請斗六地政事
      務所測量（由測量員黃進科測量），結果與第一次相符。被上訴人因不甘心，
      乃私自在被上訴人圍牆噴四十公分，藉此指稱係地政人員所噴，以編織理由對
      上訴人提起訴訟。嗣被上訴人仍有不服，乃申請雲林縣政府指派雲林縣西螺地
      政事務所（下稱西螺地政事務所）複丈（由測量員黃明聰複丈），複丈成果亦
      與斗六地政事務所前開二次所為之測量結果相符。至內政部土地測量局（下稱
      土地測量局）測量結果認上訴人已越界，乃因該局測量人員到斗六地政事務所
      所轉繪之地籍圖有錯誤（以九十一年十月二十一日地籍圖謄本與鑑定圖交疊比
      對即知），致上訴人之地籍圖變小，測量結果當然也就不正確（土地測量局的
      膠片也是手工描繪，也會有誤差）。上訴人為此攜成果圖找承辦人員取出原轉
      繪圖比對（此轉繪圖與鑑定圖同），結果確有誤差（經雲林縣政府地政課魏義
      明親以電子計算機分析），土地測量局則稱其所為鑑定僅供法院參考，是上訴
      人請求鈞院指派高雄地政機關測量。上訴人是老百姓，只會依法請求公家辦事
      ，若有錯差，也該由斗六地政事務所與土地測量局比對負責，上訴人不該成為
      受害人。
    (二)又土地測量局之測量結果與斗六、西螺地政事務所之測量結果之所以有所不同
      ，乃因公差之故，此即地籍測量實施規則第七十六條、第一百五十七條之所由
      設，請鈞院考量僅此一平方公尺在公差範圍之內，勿浪費太多社會資源，以公
      差事故判決。
  三、證據：除援用第一審所提證據外，並提出地籍圖謄本、西螺地政事務所九十一
      年五月二日九十一雲西地二字第二七六一號函、鑑定圖各一件、複丈成果圖三
      份為證（除地籍圖謄本外，以上均為影本），及聲請訊問證人陳炳森、黃明聰
      、任顯豐。
乙、被上訴人方面：
  一、聲明：駁回上訴。
  二、陳述：除與原判決記載相同者，茲引用外，補稱：
    (一)本件第一次鑑界，係上訴人向斗六地政事務所提出申請，測量員陳炳森於九十
      年八月十六日赴現場測量，並以紅漆噴在樹頭以標示經界位置（該次鑑界未會
      同被上訴人，亦未以界樁實地釘界），數日後，被上訴人因恐該界址日後不明
      ，遂會同上訴人以界樁釘界，惟該界樁遭上訴人私自挖掉。嗣上訴人之鐵皮屋
      開始動工，在四周圍用水泥埋立紅色鐵柱螺絲基座時，被上訴人發現界址遭上
      訴人挖掉，上訴人之施工位置與界址不符，有越界現象，被上訴人乃阻止上訴
      人施工並要求鑑界，經上訴人申請斗六地政事務所進行鑑界測量，由測量員黃
      進科於九十年十二月二十五日赴現場測量，黃進科並當場指責上訴人不應將原
      測量界樁挖掉，實地測量後，因四周已遭上訴人鋪設水泥，無法實地釘界，地
      政人員遂以紅色噴漆在被上訴人牆壁上註明界址在南面四十公分，測量人員噴
      漆時，兩造皆在場，上訴人指稱該噴漆為被上訴人所為，實屬臨訟謊言。根據
      地政人員所定界址，上訴人所為鐵皮屋之螺絲基座已越界，被上訴人請求上訴
      人移動基座，惟上訴人置之不理，不僅聲稱地政事務所測量不準，地政胡亂測
      ，要被上訴人夫妻二人學習測量後，再與上訴人互相測量等語，更無視於地政
      機關鑑界結果，將螺絲基座再往北移，被上訴人再度加以制止，上訴人仍強行
      搭建鐵皮屋完成（上訴人擅自將鐵皮屋逾界建築逾二十公分，當其一開始動工
      剛在四周立下鐵柱時，被上訴人即曾出面加以制止，惟上訴人置之不理，強行
      建造完成）。
    (二)上訴人未依照經界位置興建鐵皮屋，被上訴人不得已再度向斗六地政事務所申
      請鑑界，斗六地政事務所以該經界業經該所鑑測為由，轉請雲林縣政府指定其
      他地政事務所進行鑑界，經雲林縣政府指定西螺地政事務所，並由測量員黃明
      聰於九十一年五月二十八日赴現場鑑界，該次鑑界時鐵皮屋已興建完成，且上
      訴人在其鐵皮屋屋角私自埋設界樁，西螺地政事務所人員遂不認同被上訴人所
      指由斗六地政測量員在前次所為之鑑測結果，逕自認為上訴人私自埋設之界樁
      為兩造經界位置。
    (三)本件上訴人不依照地政機關測量界址之結果興建鐵皮屋，嗣興建完成後，進而
      主張其未越界建築，實乃顛倒因果。至於上訴人於書狀中主張其並未越界建築
      ，有複丈成果圖為證，並口口聲聲說三次鑑界皆沒有佔用到被上訴人之土地，
      與實際狀況全然不符。
    (四)有關界址之爭議，悉依地政機關之測量為準，上訴人主張有所謂之公差範圍，
      應屬誤解，且土地測量局為目前所有測量機關中最精密之測量單位，其所為測
      量結果應足以作為兩造界址之認定標準。
  三、證據：除援用第一審所提證據外，並提出斗六地政事務所土地複丈定期通知書
      影本一紙、現場照片三幀為證，及聲請訊問證人黃進科。
    理      由
一、本件原告即被上訴人起訴主張：坐落雲林縣斗六市○○段一八七五地號土地（下
    稱系爭土地）係被上訴人所有，被告即上訴人竟無權佔有使用如附圖所示ＡＢＣ
    ＤＥＡ連接範圍內之土地（面積○．○○○一公頃）搭蓋地上物，為此依民法第
    七百六十七條之規定訴請上訴人將地上物除去並返還土地等情。被告即上訴人則
    以：上訴人於興建鐵皮屋前，即曾委請斗六地政事務所測量，並經該所告知只要
    在鑑定範圍內即可建屋。因被上訴人有所疑義，上訴人為澄清此事，乃再申請斗
    六地政事務所測量（由測量員黃進科測量），結果與第一次相符。嗣被上訴人仍
    有不服，乃申請雲林縣政府指派西螺地政事務所複丈（由測量員黃明聰複丈），
    複丈成果亦與斗六地政事務所前開二次所為之測量結果相符。至土地測量局測量
    結果認上訴人已越界，乃因該局測量人員到斗六地政事務所所轉繪之地籍圖有錯
    誤（以九十一年十月二十一日地籍圖謄本與鑑定圖交疊比對即知），致上訴人之
    地籍圖變小，測量結果當然也就不正確。又土地測量局之測量結果與斗六、西螺
    地政事務所之測量結果之所以有所不同，乃因公差之故，請鈞院考量僅此一平方
    公尺在公差範圍之內，勿浪費太多社會資源，以公差事故判決等語，資為抗辯。
二、被上訴人主張坐落雲林縣斗六市○○段一八七五地號土地為其所有，惟為上訴人
    無權佔用如附圖所示ＡＢＣＤＥＡ連接範圍內之土地（面積○．○○○一公頃）
    搭蓋鐵皮屋之事實，業據其提出土地登記簿謄本、地籍圖謄本為證，並經原審到
    場勘驗明確，及囑託土地測量局派員鑑測，有勘驗筆錄、照片及土地測量局九十
    一年九月二十三日地測二字第○九一○○一三三○三號函附鑑定書在卷可稽。上
    訴人固以伊建屋之前，曾委請地政機關派員測量，伊係依照測量結果建屋；土地
    測量局測量結果認伊已越界，乃因該局測量人員到斗六地政事務所所轉繪之地籍
    圖有錯誤（以九十一年十月二十一日地籍圖謄本與鑑定圖交疊比對即知）所致，
    且一平方公尺亦在公差範圍之內等詞置辯，惟查：
  (一)上訴人雖辯稱伊建屋之前，曾委請斗六地政事務所派員測量，伊係依照測量結果
    建屋等語。惟上訴人並未能舉證證明其確實依照斗六地政事務所鑑測結果施建鐵
    皮屋（鑑定證人即斗六地政事務所測量員陳炳森即到庭證稱：「鑑界時是空地，
    主要測量一八七五、一八七六地號土地之界址，測量時我一共噴了四個點，我測
    量時是參照七十五年七月一日分割時之複丈成果圖，辦理釘界，我噴漆後，事後
    再由上訴人自行釘樁，但是上訴人有沒有釘樁我不清楚」等語，而被上訴人亦陳
    稱：「證人（按：即陳炳森）前往鑑界時，並沒有通知我，所以測量情形我不清
    楚，其中有一點是在現在鐵皮屋柱角附近，結果我曾經和上訴人一同釘樁，豈料
    上訴人並沒有依照釘樁的界址去興建鐵皮屋，而超出界樁興建」等語，可見上訴
    人是否確實依照斗六地政事務所鑑測結果施建鐵皮屋之事實不明，上訴人迄亦未
    能就該事實加以舉證證明），即令上訴人確實依照鑑測結果建屋，惟土地測量局
    測量人員為求測量精確，首先使用精密電子測距經緯儀在系爭土地附近施測圖根
    點，並經檢測計算合格後，作為該測區之控制點，然後使用上列儀器，以各圖根
    點為基點，分別施測系爭土地地上物使用範圍及附近各界址點，以電腦計算其座
    標值，經自動繪圖儀展繪於鑑測原圖上（與地籍圖同一比例尺五百分之一），然
    後依據斗六地政事務所保管之地籍圖謄繪本案有關土地經界線，與前項成果核對
    檢核後，測定於鑑測原圖上，作成鑑定圖（比例尺：五百分之一）等情，於前開
    鑑定書第二點載記甚詳，鑑定證人即奉派前往實地測量之土地測量局測量員任顯
    豐亦到庭表示：「本局測量時所參考的界址點較多，測量範圍較廣，因此測量結
    果會比較精密」等語，足見土地測量局之測量結果應較地政事務所之測量結果更
    為精確。是縱使上訴人確實依照地政機關鑑測結果施建鐵皮屋，既經本院囑託鑑
    定技術更為精密之鑑定單位鑑定結果，認定上訴人確有逾界建屋之情形，上訴人
    即難執此據為解免其拆屋還地法律上義務之理由。
  (二)其次，經本院就上訴人所提九十一年十月二十一日地籍圖謄本透明圖與土地測量
    局之鑑定圖加以交疊核對結果（兩圖之比例尺均為五百分之一），確有如上訴人
    所指圖面不符之情形，惟鑑定證人任顯豐到庭證稱：「（原審囑託內政部土地測
    量局鑑界，是否由你前往施測？）是的，測量時，兩造均有指界，但是位置不同
    ，於是承審法官命我測量鐵皮屋有無逾越經界線。我測量時所根據的地籍圖是斗
    六地政事務所所保留的地籍原圖（七十五年斗六市重測後的測量圖），我當時是
    用膠片描繪，測量結果如鑑定書所載」、「地籍圖謄本只是供申請民眾參考，與
    地籍原圖並不相符，不能作為鑑測的依據。再者，上訴人有跟我們陳情此事，我
    事後又重新到斗六地政事務所以膠片描繪地籍原圖，結果與我原先所描繪的膠片
    是相符的」等語，測量員任顯豐既因上訴人之陳情，而再度前往斗六地政事務所
    調圖確認，則事涉民眾權益，衡情其必當審慎核對；另鑑定證人陳炳森亦證述：
    「地籍圖謄本是由測量助理所繪，測量度並不精確，必須以實測為準」等語，參
    以上訴人所提九十一年十月二十一日地籍圖謄本透明圖確係由測量助理所製作，
    且謄本上亦載明「本地籍圖謄本僅供參考之用其界址應依地籍正圖鑑界經權利人
    間認定之實測成果為準」等詞，足認上訴人所提向地政機關所申請之地籍圖謄本
    ，尚難據為認定土地測量局之測量是否精確之判斷依據。上訴人徒憑僅供民眾參
    考用之地籍圖謄本，率而主張土地測量局測量員轉繪圖說有誤等語，其顯不足採
    至明。至上訴人又辯稱測量局的膠片也是手工描繪，也會有誤差等語，惟並未能
    舉證以實其說，所辯顯屬主觀臆測之詞，不足採信。
  (三)至上訴人辯稱土地測量局之測量結果與斗六、西螺地政事務所之測量結果之所以
    有所不同，乃因公差之故，請鈞院考量僅此一平方公尺在公差範圍之內，勿浪費
    太多社會資源，以公差事故判決等語。惟如前所述，土地測量局所為鑑測結果，
    乃係透過縝密之測量程序及精密之測量儀器所作成，其鑑定結果既認定上訴人已
    逾越經界，若上訴人於系爭土地無何佔用之正當權源，即應依法拆屋還地。上訴
    人以各測量單位測量結果的差異屬於公差範圍等語，而據為拒絕拆屋還地之理由
    ，所辯顯屬無據。
三、綜上所述，被上訴人本於所有物返還請求權之法律關係，請求上訴人應將系爭土
    地上如附圖所示ＡＢＣＤＥＡ連接範圍內土地（面積○．○○○一公頃）之鐵皮
    屋拆除，並將土地返還被上訴人，自屬有理，應予准許。原審判命上訴人應拆屋
    還地，於法並無不合。上訴意旨指摘原判決不當，求予廢棄改判，為無理由，應
    予駁回其上訴。
四、本件事證已臻明確，兩造其餘之攻擊、防禦方法及舉證，經審酌後，於判決結果
    不生影響，爰不一一論列，併此敘明。
據上論結，本件上訴為無理由，依民事訴訟法第四百三十六條之一第三項、第四百四
十九條第一項、第七十八條，判決如主文。
中      華      民      國    九十二    年      二      月    二十六    日
                                臺灣雲林地方法院民事第一庭
~B審判長法官  蕭守田
~B法      官  蔣得忠
~B法      官  李明益
右為正本係照原本作成。
本件判決不得上訴。
中      華      民      國    九十二    年      二      月    二十六    日
~B法院書記官  曾家祥


司法院資訊處製作；財團法人民間司法改革基金會備份。
